臺灣高雄地方法院民事判決　九十二年度簡上字第三五七號
　　上　訴　人　甲○○
　　被上訴人　　乙○○
當事人間請求給付地租事件，上訴人對於中華民國九十二年八月十二日本院高雄簡易
庭九十二年度雄簡字第八一三號第一審判決提起上訴，經本院於民國九十三年一月十
二日言詞辯論終結，判決如下：
    主  文
上訴駁回。
第二審訴訟費用由上訴人負擔。
    事實及理由
一、上訴人起訴主張：被上訴人乙○○所有高雄市○○區○○段七四二號建號即門牌
    號碼高雄市○○區○○路一００號四樓房屋（下稱系爭房屋）所坐落之基地，即
    高雄市○○區○○段二九六地號、面積一０八平方公尺、權利範圍一萬分之四一
    七，及高雄市○○區○○段二九七地號、面積三三一平方公尺、權利範圍一萬分
    之四一七（下簡稱系爭土地），係上訴人向法院合法拍定取得，為上訴人所有，
    且依鈞院九十一年度簡上字第一二四號返還不當得利案件民事判決，認被上訴人
    就系爭土地有法定地上權，爰依民法第四百二十五條之一規定，或兩造間之地上
    權法律關係，訴請被上訴人給付自民國八十五年九月十六日起至九十一年十二月
    三十一日止之地租計新台幣（下同）十萬九千六百六十元，及自起訴狀繕本送達
    翌日起至清償日止，按年利率百分之五計算之利息等語。
二、被上訴人則以：上訴人於標買系爭土地時，即知有地上權之情形，自已默示同意
    被上訴人使用系爭土地，且依公寓大廈管理條例規定，系爭房屋及土地不得分開
    移轉，又現在流行買屋不買地，毋庸繳納地價稅等語資為抗辯。
三、本件原審對於上訴人之請求，判決駁回，上訴人聲明不服，並求為判決：(一)原判
    決廢棄。(二)被上訴人應給付上訴人十萬九千六百六十元，及自起訴狀繕本送達之
    翌日起至清償日止，按年息百分之五計算之利息。(三)願供擔保請准宣告假執行。
    被上訴人則聲明駁回上訴人之上訴。
四、兩造不爭執之事實：
  (1)被上訴人所有門牌號碼高雄市○○區○○路一００號四樓房屋所坐落之基地中，
    有關高雄市○○區○○段二九六地號、面積一０八平方公尺、權利範圍一萬分之
    四一七，及高雄市○○區○○段二九七地號、面積三三一平方公尺、權利範圍一
    萬分之四一七，係上訴人所有。
  (2)系爭房屋及土地原均屬訴外人劉銓一人所有。
五、兩造爭執事項：
  (1)兩造就系爭房地間有何法律關係？上訴人得否逕對被上訴人提起給付地租之訴？
    茲述之如左：
六、本院判斷如下：
  (1)按「土地及其土地上之建築物，同屬於一人所有，而僅以土地或僅以建築物為抵
    押者，於抵押物拍賣時，視為已有地上權之設定，其地租由當事人協議定之，協
    議不諧時，得聲請法院定之。土地及其土地上之建築物，同屬於一人所有，而以
    土地及建築物為抵押者，如經拍賣，其土地與建築物之拍定人各異時，適用前項
    之規定。」民法第八百七十六條定有明文。又按「按土地及其土地上之建築物同
    屬一人所有，而僅以土地或僅以建築物為抵押者，於抵押物拍賣時，視為已有地
    上權之設定；以土地及建築物為抵押者，如經拍賣，其土地與建築物之拍定人各
    異時，亦同，民法第八百七十六條第一項、第二項規定甚明。若在抵押權設定當
    時，土地及其地上之建築物同屬一人所有，其後將土地或建築物之全部或一部分
    別讓與他人，或將土地與建築物一併讓與他人，致於拍賣抵押物時，已異其所有
    人或與他人變為共有時，仍不妨該條項法定地上權之成立。」「土地與房屋同屬
    一人，而將土地及房屋分開同時或先後出賣時，依本院四十八年台上字第一四五
    七號判例，應推斷土地承買人默許房屋承買人繼續使用土地，參照該判例之原判
    決全部裁判意旨，係認為使用土地之房屋所有人對土地所有人應支付相當之代價
    ，則其法律關係之性質，當屬租賃。至其租金數額，如當事人間不能協議決定，
    當可訴請法院裁判。其再因轉讓而承受土地所有權之人，應有民法第四百二十五
    條之適用，其再因轉讓而繼受房屋所有權之人，則除有反對之特約外，應推斷土
    地所有人對之默許其繼續承租，故不問其後為轉讓土地或轉讓房屋，其土地所有
    權之承受人對房屋所有人或房屋所有權之承受人對土地所有人，均繼續其原來之
    法律關係。」最高法院八十一年度台上字第二四五０號裁判、七十三年度第五次
    民事庭會議決議可供參照。
  (2)查系爭土地及房屋於七十二年間同屬訴外人劉銓一人所有，而系爭土地部分併同
    劉某及訴外人徐志華所有之其餘土地持分及建號七三九、七四四號建物同時設定
    抵押權登記予訴外人郭麗粉，嗣郭女實施抵押權聲請拍賣抵押物，經本院七十五
    年度執字第一二六七號拍賣抵押物事件拍賣包括系爭土地在內共六筆房地，而由
    原告承受取得，此有不動產權利移轉證書在卷可憑。另系爭房屋則由訴外人劉銓
    先出售予訴外人張美貴，再轉售予訴外人郭玫珠，嗣經訴外人郭玫珠之債權人聲
    請查封拍賣而由訴外人張幸嫣拍定買受再轉賣予被上訴人，此亦經兩造分別陳明
    在卷，並經本院調閱本院八十五年度執字第八一四號執行卷宗審閱屬實，從而，
    系爭土地及房屋原既同屬訴外人劉銓一人所有，而僅以系爭土地設定抵押權，並
    經抵押權人聲請拍賣抵押物即系爭土地，雖系爭土地上之建物即系爭房屋未併同
    拍賣，而係另行出售予第三人，惟揆諸前揭法條規定及最高法院裁判意旨，系爭
    土地於拍賣時，系爭房屋就系爭土地應視為已有地上權之設定，又系爭房屋現既
    由被上訴人因買賣而取得所有權，則參照上揭最高法院決議意旨，被上訴人就系
    爭土地自亦有法定地上權之存在可明。
  (3)次按「建築物與基地同屬一人所有而僅將土地出賣時，因建築物性質上不能與基
    地使用權分離而存在，於此情形應認基地買受人與建築物所有人就基地成立租賃
    關係；租金數額協議不諧時，應類推適用民法第八百七十六條規定，當事人得聲
    請法院核定之。本件兩造間就租金數額如協議不諧或不能協議時，應訴請法院裁
    判核定。又關於請求法院核定地租，其訴之性質，為形成之訴，未經法院核定地
    租數額前，土地所有人無直接請求給付地租之權利；而請求給付地租，屬給付之
    訴，內容並未含有請求法院核定地租之意。故當事人就地租協議不諧時，必先經
    法院核定其地租數額後，土地所有人始得據以請求如數給付。」最高法院八十四
    年度台上字二七０七號裁判可參。查本件上訴人提起本件訴訟前，僅曾對被上訴
    人主張請求給付相當於租金之不當得利，而遭判決駁回，有本院八十九年度雄簡
    字第三八六五號、九十一年度簡上字第一二四號民事判決在卷可參，此外，並未
    曾依民法第八百七十六條規定先聲請法院核定地租，即提起本件給付地租之訴，
    則依前開最高法院裁判意旨，因有關請求法院核定地租，其訴之性質，為形成之
    訴，未經法院核定地租數額前，土地所有人無直接請求給付地租之權利，而請求
    給付地租，屬給付之訴，內容並未含有請求法院核定地租之意，則上訴人在未先
    請求本院核定地租前，遽而請求給付地租，自屬無據，上訴人辯稱當然包括有確
    認地租之請求云云，自無可採。至上訴人另主張依民法第四百二十五條之一規定
    請求云云，惟上訴人此一主張，亦未依同條第二項規定，先聲請法院核定租金，
    即提起本件給付地租之訴，自亦屬無據。
七、綜上所述，兩造間就系爭房屋及土地既有法定地上權之權利義務關係存在，而上
    訴人就此並未曾對被上訴人提起核定地租之訴，從而，上訴人依此遽向被上訴人
    提起本件給付地租之訴，請求被上訴人給付上訴人十萬九千六百六十元，及自起
    訴狀繕本送達之翌日起至清償日止，按年息百分之五計算之利息，即無理由，應
    予駁回。原審因而為上訴人敗訴之判決，核無違誤。上訴意旨猶執前詞指摘原判
    決不當，求予廢棄改判，非有理由，應駁回其上訴。至上訴人另雖聲明願供擔保
    ，聲請宣告假執行，惟本件因第三審上訴利益未逾一百五十萬元，而不得上訴，
    是於判決後即告確定，故上訴人之聲請即屬多餘，且上訴人之訴亦因駁回，而使
    其假執行之聲請失所附麗，不予准許，併予敘明。
八、據上論結，本件上訴為無理由，依民事訴訟法第四百三十六條之一第三項、第四
    百四十九條第一項、第七十八條，判決如主文。
中　　　華　　　民　　　國　　九十三　　年　　　一　　　月　　 十九 　　日
                                臺灣高雄地方法院民事第二庭
~B審判長法官　楊富強
~B法　　　官　曾淑娟
~B法　　　官　楊國祥
正本係照原本作成。
本判決不得上訴。
中　　　華　　　民　　　國　　九十三　　年　　　一　　　月　　 十九 　　日
~B法院書記官　光聰
